臺灣新竹地方法院民事簡易判決　　　　 99年度竹簡字第534號
原　　　告　徐仁送
訴訟代理人　徐有亮
被　　　告　陳阿龍
訴訟代理人　林思銘律師
複代 理 人　劉雅萍律師
上列當事人間拆屋還地事件，本院於民國100年2月22日言詞辯論
終結，判決如下：
    主      文
被告應將坐落新竹縣北埔鄉○○段內大坪小段五一－一００地號
土地上，如附圖所示Ａ部分面積二七平方公尺之康樂臺；坐落同
小段五一－一五五地號土地上，如附圖所示Ｂ部分面積二七平方
公尺之財神爺廟，Ｃ部分面積三六平方公尺之水池、Ｄ部分面積
四八平方公尺之竹棚；坐落同小段五一－三八二地號土地上，如
附圖Ｅ部分面積一一六平方公尺之觀音廟，Ｆ部分面積十平方公
尺之廁所拆除，將土地返還予原告。
被告應將坐落新竹縣北埔鄉○○段內大坪小段五一－一五五地號
土地上，如附圖編號甲、乙、丙、丁所示大石頭肆顆、如附圖編
號戊所示大觀音壹座拆除遷移，將土地返還予原告。
訴訟費用由被告負擔。
本判決得假執行。但被告如於假執行程序實施前，以新台幣壹拾
捌萬柒仟玖佰貳拾元為原告預供擔保，得免為假執行。
    事實及理由
壹、程序方面：
一、按原告於判決確定前，得撤回訴之全部或一部，但被告已為
    本案之言詞辯論者，應得其同意，民事訴訟法第262條第1項
    定有明文。查本件起訴時原列名徐有坤為原告，並請求被告
    返還新竹縣北埔鄉○○段內大坪小段51-367地號土地，惟經
    本院會同兩造及新竹縣竹東地政事務所勘測原告所指被告使
    用之系爭土地位置及面積後，發現徐有坤所有之前揭51-367
    地號土地上並無被告搭蓋之地上物，徐有坤乃於民國100年1
    月13日言詞辯論期日撤回其訴，被告並未表示異議，有言詞
    辯論筆錄為證，核先敘明。
二、按訴狀送達後，原告不得將原訴變更或追加他訴，但擴張或
    減縮應受判決事項之聲明者，不在此限；又被告於訴之變更
    或追加無異議，而為本案之言詞辯論者，視為同意變更或追
    加，民事訴訟法第255條第1項第3款、第2項分別定有明文。
    本件原告起訴時原係請求：被告應將坐落新竹縣北埔鄉○○
    段內大坪小段51-155地號土地上如圖示黃色部分面積1,347
    平方公尺之地上物拆除，將土地返還予原告；嗣於99年8月
    26日調解程序時追加變更聲明為：被告應將原告所有坐落於
    同小段51-100、51-382、51-367地號土地上之地上物（面積
    以實測為準）拆除，並將土地返還原告；嗣經本院會同兩造
    及新竹縣竹東地政事務所勘測原告所指被告使用之系爭土地
    位置及面積，並發現系爭51-367地號土地上並無被告搭蓋之
    地上物，原告乃於訴訟進行中之100年2月22日言詞辯論期日
    變更訴之聲明為：被告應將坐落新竹縣北埔鄉○○段內大坪
    小段51-100地號土地上，如附圖所示Ａ部分面積27平方公尺
    之康樂臺；坐落同小段51-155地號土地上，如附圖所示Ｂ部
    分面積27平方公尺之財神爺廟，Ｃ部分面積36平方公尺之水
    池、Ｄ部分面積48平方公尺之竹棚、坐落同小段51-382地號
    土地上，如附圖Ｅ部分面積116平方公尺之觀音廟，Ｆ部分
    面積10平方公尺之廁所拆除；並應將坐落新竹縣北埔鄉○○
    段內大坪小段51-155地號土地上，如附圖編號甲、乙、丙、
    丁所示大石頭肆顆、如附圖編號戊所示大觀音壹座拆除遷移
    ，將土地返還予原告。核屬擴張減縮應受判決事項之聲明，
    且被告於訴之變更或追加無異議，而為本案之言詞辯論，揆
    諸前揭法條規定，於法尚無不合，先予敘明。
貳、實體方面：
一、原告主張：
(一)原告所有坐落於新竹縣北埔鄉○○段內大坪小段51-155地號
    土地、51-382地號土地面對西方之左邊1/3部分，前與被告
    有租賃關係，現租賃期限已屆滿，未再續租；另與上開土地
    相鄰之同小段51-100地號土地亦為原告所有。詎被告未得原
    告之同意，亦無任何合法權源，越界無權占用，並搭建未經
    申請許可之違法康樂台、財神爺廟、水池、大觀音一座、小
    觀音九座、大石頭四個、竹棚、觀音廟、廁所等地上物，被
    告所為已致原告所有權之行使受有損害，爰依民法第767條
    第1項規定及兩造租賃契約書第20條約定，提起本訴訟。
(二)為此聲明請求：
  １被告應將坐落新竹縣北埔鄉○○段內大坪小段51-100地號土
    地上，如附圖所示Ａ部分面積27平方公尺之康樂臺；坐落同
    小段51-155地號土地上，如附圖所示Ｂ部分面積27平方公尺
    之財神爺廟，Ｃ部分面積36平方公尺之水池、Ｄ部分面積48
    平方公尺之竹棚、坐落同小段51-382地號土地上，如附圖Ｅ
    部分面積116平方公尺之觀音廟，Ｆ部分面積10平方公尺之
    廁所拆除；並應將坐落新竹縣北埔鄉○○段內大坪小段51-1
    55地號土地上，如附圖編號甲、乙、丙、丁所示大石頭肆顆
    、如附圖編號戊所示大觀音壹座拆除遷移，將土地返還予原
    告。
  ２訴訟費用由被告負擔。
二、被告則以：
(一)依據兩造所簽訂之土地租約書（被證一），本件為不定期租
    賃，且被告並無土地法第103條所列之事由，是被告有使用
    系爭土地之權源。
(二)依北埔鄉○○段內大坪小段51-382地號之土地登記第二類謄
    本，其他登記事項欄位明示：分割自51-100地號；再據兩造
    之土地租約書，則51-382地號土地應包括在被告承租使用範
    圍內。
(三)被告於85年1月9日向原告承租系爭土地，合法取得系爭土地
    之使用權，並依約按時繳付租金由原告收受，且均有原告簽
    收，是非無權占有51-100、51-155及51-367地號之3筆土地
    。
(四)被告主張本件租賃期限為不定期租賃，依據被證一兩造租約
    書之約定「租約期限以土地法規定辦理」甚明，因此租期仍
    在繼續當中。
(五)兩造之租約書中既約定「租約期限以土地法規定辦理」，而
    被告並無土地法第103條各款之事由，因而原告並無終止租
    約及收回系爭土地之權源。
(六)被告既無土地法第103條各款之事由，原告則無終止租約及
    收回系爭土地之權源，因此被告並無須拆除地上物，將土地
    返還予原告之事由。
(七)原告所提之原證三租賃契約書，係針對51-155地號簽訂之租
    約，租期自96年1月至98年12月31日，然查該租約係承被證
    一之85年1月9日之土地租約書而來，而當時係因原告徐仁送
    表示已於91年將51-367地號土地送給兒子徐有坤，而徐有坤
    表示要看租約，所以才隨意訂立該租約，目的只是讓徐有坤
    看，該租約只寫一筆地號，甲方徐仁送並未簽名，也未寫明
    落款之年月日，足證該租約尚未完成，無拘束雙方之效力，
    故應以被證一之租賃契約為依據。
(八)為此答辯聲明：
  １請求駁回原告之訴。
  ２訴訟費用由原告負擔。
  ３如受不利判決，被告願供擔保請准宣告假執行。
三、兩造不爭執之事項：
(一)原告為新竹縣北埔鄉○○段內大坪小段51-155、51-100、51
    -382地號土地（下稱系爭3筆土地）所有權人，有土地登記
    謄本在卷可憑（見本院卷第6-8頁）。
(二)被告為系爭3筆土地之現占有人，由被告興建觀音仙水廟等
    地上物，開放供民眾朝禮。
(三)系爭51-100地號土地於86年3月6日分割出系爭51-382地號土
    地，有土地登記謄本可稽（見本院卷第7頁）。
(四)被告於93年1月1日與原告簽訂租約，承租系爭51-155地號土
    地、51-382地號土地使用左邊1/3(面對西方)，租期3年，租
    金每年15,000元；嗣於96年1月1日與原告簽訂租約，租約上
    僅記載承租系爭51-155地號土地，租期3年，租金每年15,00
    0元，每3年繳付1次，有土地租賃契約書2份在卷可稽（見本
    院卷第56-66頁）。
(五)被告於90年8月12日、93年3月7日及96年8月5日各繳付45,00
    0元租金予原告，有租賃契約書及收據3紙可憑（見本院卷第
    41-43頁）。
(六)原告於99年1月8日及99年6月26日寄發存證信函予被告表示
    租期屆滿請求返還土地，有存證信函2份足按（見本院卷第
    109-110頁）。
(七)被告於99年6月30日寄發存證信函及45,000元租金匯票予原
    告，遭原告退回拒收，有存證信函、郵政國內匯款執據、郵
    政匯票可參（見本院卷第44-46頁）。
四、本院之判斷：
    原告主張系爭3筆土地為其所有，被告在其上興建財神爺廟1
    間、水池1個、大觀音1座、大石頭4個、竹棚1個、觀音廟1
    間、廁所1間、搭建康樂台1個等情，業據提出土地謄本、現
    場照片為憑（見本院卷第6-8、15-17頁），且經本院履勘現
    場及囑託新竹縣竹東地政事務所測量屬實，有本院勘驗筆錄
    及新竹縣竹東地政事務所99年11月16日東地所測字第099000
    6458號函檢附之土地複丈成果圖存卷可稽（下稱附圖，見本
    院卷第88-89頁），堪信為真實。惟原告主張系爭51-155地
    號土地、系爭51-382地號土地面對西方之左邊1/3部分，前
    出租予被告，現租賃期限已屆滿，未再續租，另被告未得原
    告之同意，擅自在系爭51-100地號土地上搭建康樂台，無權
    占用原告系爭3筆土地等情，則為被告所否認，並以兩造於
    85年1月9日簽訂「土地租約書」，就系爭3筆土地有不定期
    限之租賃關係存在，原告提出之3份租約雖為其親簽，惟只
    是簽個形式，並無效力，其並非無權占有系爭3筆土地等語
    ，資為抗辯。則本件兩造爭執要旨厥為(一)原告有無與被告於
    85年1月9日簽訂被證一之租約？原告提出之85年1月1日、93
    年1月1日、96年1月1日3份租約是否有效？(二)被告是否無權
    占有系爭3筆土地？被告抗辯兩造間就系爭土地有無不定期
    租賃關係存在，有無理由？原告得否請求拆屋還地？茲分述
    如下：
(一)原告並未與被告於85年1月9日簽訂被證一之「土地租約書」
    ，原告提出之85年1月1日、93年1月1日、96年1月1日3份租
    約應屬有效：
  １被告抗辯與原告成立不定期限之租賃關係，固據提出85年1
    月9日簽訂之「土地租約書」，其上記載「徐仁送先生（即
    原告）所有北埔鄉○○段內大坪小段51-100、51-155、51-3
    67號等3筆及公有地全部租給陳阿龍先生（即被告），做為
    開發之用，租約期限以土地法規定辦理，租金預收支及本金
    平衡後，再論租金或薪水，假若甲方（指原告）預收回土地
    時，定把開發及投資、資金償還乙方（指被告）後得以收回
    」等語（被證一，見本院卷第35頁）。並舉證人楊惠淳到庭
    證述：被證一租約是我寫的，除了甲、乙方的簽名蓋章不是
    我寫的以外，其他都是我寫的，是85年1月9日時在徐仁送的
    老家，在場人有我、聲請人徐仁送、相對人陳阿龍，我寫完
    之後，有看到兩造親自簽名、蓋章等語為憑（見本院卷第48
    頁）。
  ２惟查，原告否認簽署上開「土地租約書」，稽諸其上甲方「
    徐仁送」之簽名字跡運筆較為用力且無顫動現象（見本院卷
    第35頁），與原告提出日期為85年1月1日之土地租賃契約書
    上「徐仁送」之簽名顯然不同（見本院卷第55頁），亦與原
    告99年7月27日當庭書寫之簽名迥異（見本院卷第30頁），
    而後二者則均屬運筆較輕且有顫動現象之簽名，堪認原告主
    張未簽署「土地租約書」，並非無據。且參諸原告提出之「
    土地租約書」，其內容雖表明將出租3筆土地予被告，惟對
    價竟為「收支及本金平衡後，再論租金或薪水」，且附有「
    假若甲方（指原告）預收回土地時，定把開發及投資、資金
    償還乙方（指被告）後得以收回」之條件，出租人顯然長期
    無租金可以收取，且可收取租金之時間亦不確定，尤其如欲
    收回土地尚須支付承租人已投入資金始可，此等約定顯然不
    合常情常理。佐以證人楊惠淳自承原名楊寶琴，與被告原為
    夫妻關係，目前亦在系爭土地上之觀音仙水廟擔任義工，與
    被告素有親誼關係等情（見本院卷第48頁反面、第99頁），
    原告主張其不可能簽署如此不利之契約，證人楊惠淳之證詞
    虛偽，應堪信實。
  ３又本院當庭提示原告提出日期為85年1月1日、96年1月1日土
    地租賃契約書予被告閱覽（見本院卷第51-55頁、62-66頁）
    ，被告是認簽署該2份土地租賃契約書，並表示：這2份租約
    都是我訂的…，這2份租約都是徐有坤（原告之子）拿給我
    簽的，徐有坤說土地分給他，寫個意思，簽給他自己看等語
    （見本院卷第28頁）。惟85年1月1日土地租賃契約書出租之
    標的為系爭51-155地號土地及51-382地號土地面對西方之左
    邊1/3部分，而96年1月1日之土地租賃契約書出租之標的則
    為系爭51-155地號土地，並無原告於92年5月12日贈予其子
    即訴外人徐有坤之同段51-367地號土地（見本院卷第9頁）
    ，被告辯稱訴外人徐有坤要求其簽署上開2份土地租賃契約
    書目的在於訴外人徐有坤分得土地故要求憑據云云，顯然無
    稽，且與其先前所遞答辯狀上載「原告兒子跟他講要看租約
    ，所以才隨意訂立該租約，目的只是給他兒子看」等語（見
    本院卷第33頁）亦有矛盾。經本院質諸「第一份租約（指85
    年1月1日之租賃契約）徐有坤還沒有取得持分，為何你要簽
    給他看？」，被告辯稱：徐有坤說租約要簽給他爸爸看（見
    本院卷第28頁），惟此仍與上開答辯狀之內容亦相矛盾，被
    告否認原告提出租約之效力，惟對於其何以簽署原告提出之
    土地租賃契約，顯然無法自圓其說。
  ４第查，被告對於在原告提出之3份土地租賃契約書承租人欄
    簽名之事實並不爭執，惟辯以：因原告表示已於91年將51-3
    67地號土地送給兒子徐有坤，而徐有坤表示要看租約，所以
    才隨意訂立該租約，目的只是讓徐有坤看，尤其96年1月1日
    之租約只寫一筆地號，甲方徐仁送並未簽名，也未寫明落款
    之年月日，足證該租約尚未完成，無拘束雙方之效力，故應
    以被證一之租賃契約為依據，而否認原告提出系爭3份土地
    租賃契約書之效力。查被告對於簽署原告提出之3份土地租
    賃契約書因通謀虛偽意思表示而無效之抗辯，無法舉證以實
    其說，已如前述；且對於96年1月1日之土地租賃契約書上出
    租人欄蓋印之「徐仁送」指印為原告之指印，亦不爭執（見
    本院卷第105頁），又對系爭土地租賃契約書上之租期及其
    親自簽署系爭土地租賃契約書等節，俱未加以爭執，尤其被
    告提出訴外人徐有坤代收出具之93年1月1日租金收據上載「
    茲收93.元月一日至95.12.31日止，租金總共新台幣肆萬伍
    仟元正」、96年8月5日租金收據上載「茲收地租九十六年自
    （應係「至」之誤）九十八年金額肆萬伍仟元整」等語，核
    與原告提出之土地租賃契約書租期均相一致，堪信原告主張
    兩造有效簽訂系爭3份土地租賃契約書之主張為真。
  ５綜上所述，原告應未與被告簽訂85年1月9日之「土地租約書
    」，原告提出之85年1月1日、93年1月1日、96年1月1日3份
    土地租賃契約書始為兩造簽訂之租約，被告以85年1月9日之
    「土地租約書」為據，辯稱兩造間成立不定期限之租賃關係
    ，難信屬實。
(二)兩造間就系爭土地並無不定期租賃關係存在，被告無權占有
    系爭3筆土地，原告請求拆屋還地，應有理由：
  １原告提出之3份土地租賃契約書，其中日期為85年1月1日、9
    3年1月1日者出租之標的均為「系爭51-155地號土地及系爭
    51-382地號土地面對西方之左邊1/3部分」，日期為96年1月
    1日者出租之標的則僅為「系爭51-155地號土地」，租金均
    為每年15,000元，此為兩造所不爭，並有系爭3份土地租賃
    契約書在卷可憑（見本院卷第51-66頁）。經詢證人徐有坤
    96年1月1日有無出租系爭51-382地號土地予被告，其結證：
    簽96-98年租約時我、我父親，陳阿龍在場，地點在上次履
    勘處，93-95年租約簽約時我也在場．（問：為何兩份租約
    承租土地範圍不同？）本來說要收回自己使用，對方希望繼
    續使用，後來口頭有講好382還是繼續租，但契約已經寫完
    ，所以沒有再加382進去，所以51-155、51-382地號土地96-
    98年還是有租給被告。（問：租金租一塊地及二塊地的金額
    是一樣？）因為物價上漲要漲租金，租一塊還是15,000元。
    （問：為何後來講好租二塊租金還是15,000元？）有跟他說
    要漲租金，但被告不同意，後來不了了之，洽談時我父親也
    在場，我父親也同意等語（見本院卷第105頁反面至106頁）
    。由此可見兩造96年間續訂之租賃契約出租之標的仍為「系
    爭51-155地號土地及系爭51-382地號土地面對西方之左邊
    1/3部分」。
  ２末按，當事人主張有利於己之事實者，就其事實有舉證之責
    任，民事訴訟法第277條前段定有明文。而以無權占有為原
    因，請求返還所有物之訴，被告對原告就其物有所有權存在
    之事實無爭執，而僅以非無權占有為抗辯者，原告於被告無
    權占有之事實，無舉證責任；被告應就其取得占有，係有正
    當權源之事實證明之。如不能證明，則應認原告之請求為有
    理由（最高法院72年度臺上字第1552號判決意旨參照）。再
    按定期租賃契約期滿後之得變為不定期租賃者，在出租人方
    面係以有無即表示反對之意思為條件，而非以有無收取使用
    收益之代價為條件，故苟無即表示反對之意思而未為使用收
    益代價之收取，其條件仍為成就，苟已即為反對之意思而為
    使用收益代價之收取，其條件仍為不成就（最高法院47年台
    上字第1820號判例參照）。經查，本件原告主張其為系爭3
    筆土地之所有權人，有其提出之土地登記謄本在卷可稽（見
    本院卷第6-8頁），復為被告所不爭執，可認原告已證明系
    爭土地所有權存在之事實；被告雖抗辯其占有系爭3筆土地
    係基於不定期限之租賃關係，惟如上述，已難憑採，被告復
    未能就其占有系爭3筆土地係有其他正當權源之事實舉證以
    實其說，自屬無權占有甚明；又原告已於98年12月31日系爭
    51-155、51-382地號土地租賃期限屆滿後之99年1月8日及99
    年6月26日寄發存證信函予被告表示租期屆滿請求返還土地
    ，有存證信函2份足按（見本院卷第109-110頁），揆諸前開
    判例、判決意旨，應認原告主張兩造間就系爭51-155、51-3
    82地號土地之租賃期間業已屆至，且未出租系爭51-100地號
    土地予被告，被告無權占有系爭3筆土地為有理由。
(三)末按，兩造簽約之96年1月1日土地租賃契約書第20條約定：
    「於本契約屆滿時，乙方（指被告）應將屬於甲方（指原告
    ）之土地無條件歸還甲方，並將地上之建物無條件拆除，若
    逾期無法拆除，乙方同意任由甲方自行處理，並不得藉故求
    償，乙方並放棄法律訴訟權」；且「所有人對於無權占有或
    侵奪其所有物者，得請求返還之。對於妨害其所有權者，得
    請求除去之。有妨害其所有權之虞者，得請求防止之」，民
    法第767條第1項定有明文。從而，原告依上開約定及規定，
    請求被告將坐落新竹縣北埔鄉○○段內大坪小段51-100地號
    土地上，如附圖所示Ａ部分面積27平方公尺之康樂臺；坐落
    同小段51-155地號土地上，如附圖所示Ｂ部分面積27平方公
    尺之財神爺廟，Ｃ部分面積36平方公尺之水池、Ｄ部分面積
    48平方公尺之竹棚、坐落同小段51-382地號土地上，如附圖
    Ｅ部分面積116平方公尺之觀音廟，Ｆ部分面積10平方公尺
    之廁所拆除；並應將坐落新竹縣北埔鄉○○段內大坪小段51
    -155地號土地上，如附圖編號甲、乙、丙、丁所示大石頭肆
    顆、如附圖編號戊所示大觀音壹座拆除遷移，將系爭3筆土
    地返還予原告，為有理由，應予准許。
五、本件係依民事訴訟法第427條第1項適用簡易訴訟程序所為原
    告勝訴之判決，依同法第389條第1項第3款規定，應依職權
    宣告假執行。又本件係拆除系爭土地上之建物，為保障被告
    之權益，爰依職權宣告被告得供擔保免為假執行。
六、本件判決基礎俱已臻明確，兩造其餘攻擊防禦方法及訴訟資
    料經本院審酌後，核與判決不生影響，無逐一論駁之必要，
    併此敘明。
七、據上論結，原告之訴為有理由，依民事訴訟法第436條第2項
    、第78條、第389條第1項第3款、第392條第2項、判決如主
    文。
中    華    民    國   100    年     2     月    25    日
                  新竹簡易庭  法  官    吳靜怡
以上正本證明與原本無異。
如對本判決上訴須於判決送達後20日內向本院提出上訴狀。
中    華    民    國  100    年    2    月       25    日
                              書記官    馮玉玲